臺灣高等法院民事判決
110年度重上字第541號
上  訴  人  同泰電子科技股份有限公司

法定代理人  曾子章  
訴訟代理人  陳寧樺律師
            陳軍宇律師
            李懷農律師
被  上訴人  億德合金屬工業有限公司

法定代理人  張星五  
訴訟代理人  蕭智元律師
上列當事人間請求損害賠償等事件，上訴人對於中華民國110年6
月2日臺灣臺北地方法院110年度重訴更一字第3號第一審判決提
起上訴，本院於111年4月13日言詞辯論終結，判決如下：
    主      文
上訴駁回。
第二審訴訟費用由上訴人負擔。
    事實及理由
一、上訴人主張：伊為專業電路板設計製造商，於民國106年間
    因生產製作印刷電路板有模沖加工之需求，經當時擔任伊公
    司經理人李遠智之引薦，於106年5月間與被上訴人成立單站
    外包合約（下稱外包合約），由被上訴人承包印刷電路板之
    模沖加工（下稱加工工程），外包合約第1條第1項約定，非
    經伊事前之書面同意，被上訴人不得隨意轉包；詎伊調查發
    現被上訴人違反上開約定，將加工工程私下轉包其他廠商施
    作，有不完全給付情事；被上訴人私下轉包工程，所提報價
    金額除其本身利潤外，尚包含轉包款項，高出合理價格甚多
    ，依106年4月至109年5月13日外包期間之單價變化統計，被
    上訴人於該期間違約轉包溢收之不當利潤達新臺幣（下同）
    902萬1,017元，致伊受有損害，伊得依民法第227條不完全
    給付規定，請求被上訴人賠償損害。因被上訴人為伊之供應
    商，於106年3月27日簽署「同泰電子科技股份有限公司集團
    供應商廉潔承諾書」（下稱廉潔承諾書），其中第2-6條約
    定，立書人若與伊之人員互為關係人時，立書人應將事實揭
    露予伊知悉。因是由李遠智促成與被上訴人之外包契約，而
    被上訴人法定代理人張星五與李遠智係關係密切之朋友，屬
    廉潔承諾書第1-4條所定之關係人，被上訴人未將關係人之
    事揭露伊知悉，有違第2-6條約定，應依第4-1條賠償20倍懲
    罰性賠償金；被上訴人就外包合約之合理報酬至多為伊已付
    報酬4,511萬0,090元之6成，其餘4成之1,804萬4,036元為伊
    所受損害，亦構成不正當利益，應賠償20倍懲罰性違約金3
    億6,088萬0,720元。爰就被上訴人違反外包合約第1條第1項
    及不完全給付規定，一部請求賠償200萬元，就違反廉潔承
    諾書第2-6條部分，依第4-1條約定，一部請求賠償650萬元
    及懲罰性違約金150萬元，共1,000萬元。聲明：被上訴人應
    給付上訴人1,000萬元，及自起訴狀繕本送達翌日起至清償
    日止，按年息5%計算之利息。原審為上訴人敗訴之判決，上
    訴人不服，提起上訴。上訴聲明：㈠原判決廢棄。㈡被上訴人
    應給付上訴人1000萬元，及自起訴狀繕本送達之翌日起至清
    償日止，按年息5%計算之利息。㈢願供擔保請准宣告假執行
    。
二、被上訴人則以：外包合約第1條第1項關於違約轉包之法律效
    果係上訴人得終止合約，及伊應負擔該產品品質相關責任而
    已；伊交付之產品並無瑕疵，上訴人並無任何損害，無從請
    求不完全給付之賠償。伊因上訴人交易數量漸增，逐漸調降
    單價，顯有利於上訴人，上訴人竟將單價調降所生價差視為
    所受損害，自屬荒謬。伊之負責人張星五與李遠智僅是當兵
    時認識之朋友，2、30年來幾無聯絡，故張星五並非廉潔承
    諾書第1-4條所定義之「關係密切的朋友」，且李遠智為上
    訴人之經理人，依公司法第8條規定為公司負責人，有代表
    上訴人為意思表示及受意思表示之權，朋友關係既為李遠智
    所明知，伊自無違反廉潔承諾書第2-6條之可言；況上訴人
    擬訂廉潔承諾書，並未要求伊需向上訴人之其他代表人揭露
    關係人身分，事後做此要求，顯無依據；上訴人稱其所受損
    害為伊賺取不合理利潤云云，此與未揭露關係人身分毫無關
    聯，且廉潔承諾書第1-3條、第2-1條約定之不正當利益乃指
    伊提供回扣、傭金、不當餽贈或招待、投資機會或投資，或
    其他特殊優惠予上訴人員工或其關係人或其指定人，此與上
    訴人所稱非合理利潤不同，故上訴人請求賠償及不正當利益
    20倍之懲罰性違約金，並無理由等語，資為抗辯。被上訴人
    之答辯聲明：㈠上訴駁回。㈡如受不利判決，願供擔保請准宣
    告免為假執行。
三、查兩造簽定外包合約，被上訴人為外包合約之供應商，並簽
    署廉潔承諾書等情，有外包合約書、廉潔承諾書等可參（見
    原審重訴卷第19、29頁），且為兩造所不爭，堪信為真。
四、上訴人主張被上訴人違約轉包，溢收不當利潤，致伊受有損
    害，伊得依民法第227條不完全給付規定請求賠償；另被上
    訴人違反廉潔承諾書第2-6條約定，應依第4-1條約定賠償損
    害及懲罰性違約金等語，為被上訴人所否認，並以前詞置辯
    。經查：
  ㈠外包合約第1條第1項約定「乙方（即被上訴人）接獲甲方（
    即上訴人）外包加工產品，非經甲方之事前書面同意不得隨
    意轉包，一經查獲，甲方有權立即終止合約，乙方並應負擔
    與該產品品質相關之所有責任」，第6項約定「廠商認證：
    經甲方對乙方進行系統稽核與工程認可後，認為乙方整體品
    質水準符合甲方要求，成為甲方合格外包商…」（見原審重
    訴卷第19頁），由上開約定可知，因被上訴人符合上訴人之
    廠商認證要求，上訴人乃將被上訴人納入合格外包商，被上
    訴人始得承攬加工工程，被上訴人應自行完成工程，或經上
    訴人同意後將承攬之工作轉包其他廠商完成。被上訴人自承
    未經上訴人同意私下轉包，自屬違反上開約定。惟兩造對於
    被上訴人有違約轉包情事時，於外包合約第1條第1項後段違
    約法律效果為「…一經查獲，甲方有權立即終止合約，乙方
    並應負擔與該產品品質相關之所有責任」，基於契約自由原
    則，關於該違約轉包之法律效果既有約定，自應從其約定；
    是被上訴人違反上開約定之法律效果為上訴人得終止合約，
    及被上訴人應就轉包產品品質負相關之所有責任。上訴人稱
    已於109年5月間與被上訴人終止外包合約（見本院卷第79頁
    ），而就被上訴人轉包第三人承攬施作印刷電路板模沖加工
    有何品質瑕疵之事，上訴人並未敘明並舉證，故上訴人無從
    依上開約定請求賠償損害甚明。
　㈡因可歸責於債務人之事由，致為不完全給付者，債權人得依
    關於給付遲延或給付不能之規定行使權利。因不完全給付而
    生前項以外之損害者，債權人並得請求賠償，民法第227條
    第1、2項定有明文。88年4月21日民法第227條之立法理由為
    ：原條文中「不為給付」之涵義，學者間爭論紛紜，有主
    張屬於給付遲延範圍者；有主張係「給付拒絕」者，為免滋
    生爭議，爰予刪除。原條文之「不為完全之給付」即屬關於
    不完全給付之規定。按不完全給付，有瑕疵給付及加害給付
    兩種，為期明確，爰修正本條為不完全給付。不完全給付
    如為加害給付，雖可依侵權行為之規定請求損害賠償，但被
    害人應就加害人之過失行為負舉證責任，保護尚嫌不周，且
    學者間亦有持不同之見解，為使被害人之權益受更周全之保
    障，並杜疑義，爰於本條增訂第二項。是民法第227條所謂
    之不完全給付，係指債務人向債權人或其他有受領權人提出
    之給付，不符合債務本旨而言，其型態有瑕疵給付及加害給
    付兩種。就上訴人主張依民法第227條不完全給付規定請求
    賠償一事，經本院闡明後，上訴人主張係依不完全給付之瑕
    疵給付為請求依據（見本院卷第154頁），惟上訴人並未舉
    證被上訴人交付加工工程（印刷電路板模沖）之加工品，有
    何價值、效用或品質等物之瑕疵，其僅泛稱因被上訴人轉包
    獲取利潤，致伊受有損害，故請求賠償云云，既與產品之品
    質瑕疵等無涉，則其主張依民法第227條規定請求被上訴人
    賠償損害200萬元云云，依上說明，自嫌無據。
　㈢上訴人主張依廉潔承諾書第4-1條約定，請求被上訴人賠償所
    受損害650萬元及懲罰性違約金150萬元云云；然：
　⑴廉潔承諾書第2-6條約定「立書人若與同泰人員互為關係人時
    ，立書人應將事實揭露給同泰知悉」，第4-1條「如立書人
    違反法律或本承諾書第2條之任一項約定，同泰得立即停止
    、終止或解除與立書人間的交易關係，立書人應賠償同泰因
    此所受損害，並支付至少相當於賄賂或不正當利益20倍的懲
    罰性違約金予同泰」，而第1-4條載明「‘關係人‘指配偶、
    父母、子女、兄弟姐妹、祖父母、外祖父母、孫子女、外孫
    子女及其他關係密切的親屬、朋友」（見原審重訴卷第29頁
    ），可知除具有一定親屬身分關係可明確定義為關係人外，
    其他則須「關係密切的親屬、朋友」始屬所稱之關係人。上
    訴人稱被上訴人法定代理人張星五與原為伊公司執行長（總
    經理）李遠智為服兵役時即認識之多年朋友，數十年以上保
    持聯繫，李遠智主動將可長期賺取高額加工費之加工工程介
    紹給實際上未具有相關技術背景之張星五，促其設立被上訴
    人來承包加工工程，顯見兩人關係必定相當密切云云（見原
    審重訴更一卷第52頁），惟無從僅以李遠智與張星五是否服
    兵役時之朋友並保持聯繫，或李遠智引薦張星五承包加工工
    程，即謂李遠智與張星五為廉潔承諾書第1-4條所指之「關
    係密切的朋友」；況證人李遠智證稱：「…原來在同泰公司
    擔任何職務？）我的職務是執行長。（可以代表公司對外簽
    約？）簽約是要到董事長的階級，因為要用董事長的印章。
    除非是用我的名字簽約。（在本件單站外包合約簽訂之前，
    與張星五聯絡過幾次？）沒有。沒有聯絡過。（同泰公司簽
    這份契約前，有沒有派人去億德合公司去查驗他們公司的設
    備？）我不知道有沒有派人去。因為採購不是我督導的。採
    購是總經理督導的。（簽約的事情你是否知悉？）不知道。
    （億德合公司有機器設備可以幫同泰公司製作電路板的模沖
    加工？）我不了解這些狀況。（提示原審重訴卷第19-24頁
    ，這份合約書有沒有看過？）沒有，這不是我簽的合約。這
    是我們曾董事長與億德合公司簽的約。如果是我簽的話，會
    用我執行長的印章。…」（見本院卷第147至148頁），依外
    包合約書所載代表上訴人簽署外包合約之人為曾子章（見原
    審重訴卷第24頁），可見證人李遠智稱外包合約非其督導之
    業務範圍，與其無關，應可採信。被上訴人法定代理人張星
    五亦稱「…（與李遠智是何關係？他是我當兵的學弟。大約
    是在民國81年間，我們兩個是同在陸軍總部服役，我是擔任
    將級長官的司機，李遠智也是該總部的司機，就是這樣認識
    。（到106年間，兩人是否有經常聯絡？）沒有。（為何李
    遠智找你簽這份單站外包合約？）他沒有找我簽…」（見本
    院卷第145頁），張星五所述與李遠智所述大致相符，外包
    合約之簽訂既與李遠智無關，則上訴人主張因被上訴人法定
    代理張星五與李遠智關係密切，係李遠智促使張星五設立公
    司承包加工工程，被上訴人未揭露關係人之事實，有違廉潔
    承諾書第2-6條約定云云，與上開事證不符，故難採信。
　⑵依廉潔承諾書第1-3條約定，「"不正當利益"包括但不限於提
    供回扣、傭金、不當餽贈或招待、投資機會或投資，或其他
    特殊優惠」（見原審重訴卷第29頁）。上訴人並未舉證被上
    訴人有何給付其公司人員上開所指之不正當利益，至於所稱
    被上訴人獲取非合理報酬，顯與廉潔承諾書第1-3條所指之
    提供回扣等不正當利益無關。故上訴人稱不合理加工工程報
    酬即屬不正當利益，依上開約定請求被上訴人給付懲罰性違
    約金云云，難認可採。
　⑶上訴人主張因張星五隱瞞其為關係人，恐涉不正當利益輸送
    ，據伊調查，被上訴人合理報酬應為伊所付報酬之6成，其
    餘4成非合理報酬為不正當利益，構成伊所受損害，故依廉
    潔承諾書第4-1條約定請求被上訴人給付不正當利益之懲罰
    性違約金云云；惟廉潔承諾書第4-1條約定「如立書人違反
    法律或本承諾書第2條之任一項約定…立書人應賠償同泰因此
    所受損害…」，據此約定，上訴人得請求賠償者，需因被上
    訴人未揭露關係人身分致上訴人受有損害，且損害之發生與
    責任原因二者間具有相當因果關係。然上訴人就被上訴人如
    何取得不合理之契約價格、與張星五如為關係人時如何有關
    等，均未舉證，故上訴人稱被上訴人因加工工程取得非合理
    之高額報酬云云，自不可採。況上訴人係發包加工工程予供
    應商施作，被上訴人須符合認證廠商之要求，始得承攬加工
    工程，以上訴人為專業電路板設計製造商，具專業經驗，且
    為發包商，相對於被上訴人僅為供應商，就加工報酬之決定
    ，上訴人具有優勢之議價與定價地位，上訴人既有議價、定
    價之優勢地位，顯難認雙方約定之加工報酬，會因張星五隱
    瞞關係人身分致有不合理之不正當利益，是上訴人上開主張
    ，亦不足取。
　⑷至於上訴人指李遠智及李家銘（原為伊公司副總經理）違反
    證券交易法等案件，已經臺灣台中地方法院109年度金訴字
    刑事判決認定共同犯證券交易法第171條第1項第2款之使公
    司為非常規之不利益交易罪（見本院卷第219至243頁），被
    上訴人法定代理人張星五參與其中，可見被上訴人確有違反
    廉潔承諾書第2-6條之約定云云。然上開刑事案件係認定李
    遠智與李家銘共同有不合營業常規，將上訴人之印刷電路板
    加工訂單輾轉經由被上訴人公司再下單予德菱公司加工，墊
    高成本賺取不法利差，嚴重損害上訴人公司利益等，並無認
    定張星五有參與為共謀、共犯關係，且有違反廉潔承諾書第
    2-6條約定情事，故上訴人就此指述，亦不可採。
五、綜上所述，上訴人依民法第227條第2項規定，請求賠償200
    萬元，及依廉潔承諾書第4-1條約定，請求賠償650萬元及懲
    罰性違約金150萬元，並加付法定遲延利息，均無理由，不
    應准許。原審為上訴人敗訴之判決，並無不合。上訴論旨指
    摘原判決不當，求予廢棄改判，為無理由，應駁回其上訴。
六、因本件事證已臻明確，被上訴人聲請函詢億光電子工業股份
    有限公司，有關「㈠自106年起至109年止，貴公司共給付若
    干貨款予同泰電子科技股份有限公司？貴公司向同泰電子科
    技股份有限公司訂購之產品明細內容是什麼？㈡貴公司前述
    向同泰電子科技股份有限公司訂購之產品，是否也曾向定穎
    電子股份有限公司訂購？」；暨聲請函詢培英半導體有限公
    司，有關「提供貴公司銷售產品給定穎電子股份有限公司及
    同泰電子科技股份有限公司之發票明細」等，核已無必要；
    兩造其餘之攻擊或防禦方法及所用之證據，經本院斟酌後，
    認為均不足以影響本判決之結果，爰不逐一論列，附此敘明
    。
七、據上論結，本件上訴為無理由，依民事訴訟法第449條第1項
    、第78條，判決如主文。
中　　華　　民　　國　　111 　年　　5 　　月　　4 　　日
                  民事第十九庭  
                      審判長法  官  魏麗娟
                            法  官  張婷妮
                            法  官  潘進柳
正本係照原本作成。
如不服本判決，應於收受送達後20日內向本院提出上訴書狀，其
未表明上訴理由者，應於提出上訴後20日內向本院補提理由書狀
（均須按他造當事人之人數附繕本）上訴時應提出委任律師或具
有律師資格之人之委任狀；委任有律師資格者，另應附具律師資
格證書及釋明委任人與受任人有民事訴訟法第466 條之1第1項但
書或第2項所定關係之釋明文書影本。如委任律師提起上訴者，
應一併繳納上訴審裁判費。
中　　華　　民　　國　　111 　年　　5 　　月　　4 　　日

  　　　　　　　　　　　　　書記官  廖婷璇